臺灣嘉義地方法院民事判決　100年度簡上字第42號
上　訴　人　賴永順
訴訟代理人　楊勝夫律師
訴訟代理人　賴怡婷
被上訴人　　林立傑
訴訟代理人　何茂雄律師
上列當事人間請求拆屋還地事件，上訴人對於中華民國100 年3
月30日本院嘉義簡易庭99年度嘉簡字第576 號第一審判決提起上
訴，經本院合議庭於100 年10月12日言詞辯論終結，判決如下：
    主  文
上訴駁回。
第二審訴訟費用由上訴人負擔。
    事實及理由
一、被上訴人起訴主張：
（一）坐落嘉義縣水上鄉○○○段123 地號土地（下稱系爭土地
      ）原係訴外人林榮發經由鈞院98年度司執字第455 號強制
      執行程序中拍定取得，且於民國（下同）98年10月2 日辦
      理登記，再由被上訴人向林榮發購買並於99年7 月5 日辦
      畢所有權移轉登記為被上訴人所有，上訴人並無合法占有
      權源，惟其所有門牌編號嘉義縣水上鄉下寮村下寮23號之
      21房屋（下稱系爭房屋）占用系爭土地上如附圖所示編號
      Ａ部分面積0.000802公頃及編號Ｂ部分面積0.004252公頃
      土地，爰依民法第767 條之規定請求上訴人應將上開占用
      範圍之房屋拆除，並將土地返還被上訴人。
（二）上訴人辯稱被上訴人母親林賴合英曾同意伊在系爭土地上
      建屋居住云云，然上訴人於系爭土地遭強制執行過程中曾
      於98年3 月1 日出具證明書自陳系爭房屋係72年間興建，
      迄今興建已近30年，而被上訴人母親林賴合英所有之門牌
      編號嘉義縣水上鄉下寮村下寮23號之1 房屋（下稱23號之
      1 房屋）亦坐落系爭土地上，惟係於85年4 月2 日始辦理
      第一次登記，林賴合英焉能於72年間即同意被告在系爭土
      地上建屋居住，又系爭房屋興建當時被上訴人尚未滿6 歲
      ，並於99年間始取得系爭土地，如何能知悉上訴人建屋過
      程，上訴人所稱，顯不合情理。
（三）再者，被上訴人係支出相當價格買受系爭土地，並本於所
      有權之合法權能提出本件訴訟，並無違反民法第148 條規
      定之情事，況系爭土地收回後，應有助於被上訴人對之為
      整體之處分及利用，而所得收益之範圍，對個人、國家、
      社會皆無損害，故被上訴人訴請拆屋還地，未逾越該權利
      之本質及經濟目的，上訴人主張被上訴人有權利濫用云云
      ，未舉證以證其實，顯係揣測。
（四）並於上訴審聲明：上訴駁回；第二審訴訟費用由上訴人負
      擔。
二、上訴人則以：
（一）系爭土地原係由上訴人父親賴水、被上訴人外祖父賴春
      期及賴稻共同出資購買，礙於當時法令規定先將系爭土地
      登記於賴水名下，被上訴人祖父賴春期則有3 分之1 隱
      名權利，後因賴春期向賴水表示被上訴人之母林賴合英
      欲於系爭土地上興建房屋開設藥局，乃經賴水出具土地
      使用同意書後，在系爭土地上興建23號之1 之房屋，建築
      面積遠超過其應有部分3 分之1 ，剩餘土地部分（約所有
      土地3 分之1 ）當時為23號之1 房屋之法定空地，依法本
      不得再申請建築，為公平起見，始經賴水同意，及徵得
      賴春期與林賴合英同意，由上訴人在該法定空地上建築系
      爭房屋居住迄今近30年，雙方依房屋現況使用均無爭執。
      嗣系爭土地於98年間遭拍賣，由林榮發拍定後，再由林賴
      合英之子即被上訴人向林榮發購買取得所有權，系爭房屋
      之興建過程，為林賴合英當然知悉且於執行程序到場陳述
      甚明，被上訴人向林榮發購買系爭土地時，對於上訴人系
      爭房屋未在拍賣標的範圍內之原因，及購買之系爭土地上
      何以有上訴人之系爭房屋，亦當自其母林賴合英及祖父處
      獲悉，難謂為不知。上訴人於原審曾要求傳訊證人林賴合
      英到庭就系爭房屋之建築經過作證，但原審僅傳喚一次未
      到，即不再予以傳訊，請鈞院准予傳訊俾便明瞭實情。
（二）民法第148 條有關權利濫用之禁止，最高法院96年台上字
      第334 號裁判要旨明確指稱：「權利之行使，是否以損害
      他人為主要目的，應就權利人因權利行使所能取得之利益
      ，與他人及國家社會因此所受之損失，比較衡量以定之。
      倘其權利之行使，自己所得利益極少而他人及國家社會所
      受之損失甚大，縱此為權利人取得權利之初所不知，亦非
      不得視為以損害他人為主要目的，故權利之行使，是否以
      損害他人為主要目的，與權利人取得權利時已否知悉權利
      之行使將造成他人及國家社會之損失，並無必然關係。」
      ，查被上訴人向前手購買系爭土地時，對其上兩棟建物之
      建築緣由當知之甚詳，如前所述，而上訴人當初考量系爭
      土地上林賴合英之建物係經上訴人之父出具使用同意書申
      請建築並完成建物第一次登記，未便要求拆除，原希求由
      被上訴人購買後再商議由上訴人支付對價維持現狀繼續居
      住使用，乃未與林榮發洽談土地買賣事宜，況系爭房屋除
      占用系爭土地外，另包括一部份之水利地，將來如拆除占
      用系爭土地部分（約房屋2 分之1 ），仍須為維護另2 分
      之1 之完整性考慮安全之必要措施，有執行上之困難，縱
      使拆除系爭房屋返還土地後，被上訴人就返還之土地亦僅
      能充作法定空地使用，詎被上訴人取得土地後拒絕協商，
      執意拆除上訴人房屋，衡量上訴人花費鉅資興建房屋居住
      ，遭拆除後所受損害遠大於被上訴人所得利益，依前開裁
      判意旨，被上訴人權利之行使顯然有違誠信原則，實為權
      利之濫用。原審認被上訴人取回系爭土地後能為整體之處
      分及利用，未逾越經濟目的，無權利濫用情形云云，實有
      欠公允。
（三）並聲明：原判決廢棄；被上訴人在第一審之訴駁回；第一
      、二審訴訟費用由被上訴人負擔。
三、兩造不爭之事實：
（一）系爭土地原係登記於訴外人賴水名下所有，嗣由訴外人
      林榮發經由本院98年度司執字第455 號強制執行程序中拍
      定取得，被上訴人再向林榮發購買並於99年7 月5 日辦畢
      所有權移轉登記一節，業據提出土地登記謄本乙紙及本院
      民事執行處函1 紙為證，並經原審依職權調取上開執行卷
      宗閱明無訛。
（二）系爭房屋為上訴人所有，部分占用系爭土地如附圖所示編
      號Ａ部分面積0.000802公頃及編號Ｂ部分面積0.004252公
      頃土地等情，經原審至現場履勘，並囑託嘉義縣水上地政
      事務所測量，製有勘驗筆錄及嘉義縣水上地政事務所100
      年1 月7 日嘉上地測字第1000000190號函所附複丈成果圖
      ，暨被上訴人提出之照片8 幀附於原審卷宗可憑。
四、本件爭點厥為，上訴人是否無權占有系爭土地如附圖Ａ、Ｂ
    部分，被上訴人訴請拆屋還地有無權利濫用？兩造各執一詞
    ，經查：
（一）按所有人對於無權占有或侵奪其所有物者，得請求返還之
      。對於妨害其所有權者，得請求除去之。有妨害其所有權
      之虞者，得請求防止之，民法第767 條定有明文。又以無
      權占有為原因，請求返還土地者，占有人對土地所有權存
      在之事實無爭執，而僅以非無權占有為抗辯者，土地所有
      權人對其土地被無權占有之事實無舉證責任，占有人自應
      就其取得占有係有正當權源之事實證明之（最高法院85年
      度台上字第1120號判決參照）。再按權利之行使，不得違
      反公共利益，或以損害他人為主要目的，行使權利，履行
      義務，應依誠實及信用之方法，民法第148 條定有明文。
      查權利義務關係本質上係以權利人及義務人為中心所形成
      之部分法律秩序，自應受全體法律秩序及其根本精神之制
      約，故權利行使正當界限之決定，非屬權利人主觀意思之
      問題，應有客觀標準始可，是究有無權利濫用之情事，非
      僅屬於權利人行使權利時之主觀意思問題，性質上係決定
      權利之內容及其行使是否適合社會協同生活之理想時，客
      觀的應如何適用法律之問題，至權利人行使權利時之主觀
      意思如何，則僅屬解決此一法律問題時所應考慮之一種資
      料而已，其結果當適用法律時，應依客觀標準，觀察一切
      具體情事，尤其綜合權利人因權利行使所取得之利益與其
      權利之行使對他人及整個社會國家可能予以之損失，加以
      比較衡量，如可認為外觀上徒具權利行使之形式，而實質
      上違背法律之根本精神，亦即與權利之社會作用及其目的
      相背馳者，始得解為係權利之濫用。
（二）系爭房屋為上訴人所有，部分占用系爭土地如附圖所示編
      號Ａ部分面積0.000802公頃及編號Ｂ部分面積0.004252公
      頃土地等情，經原審至現場履勘，並囑託嘉義縣水上地政
      事務所測量，製有勘驗筆錄及嘉義縣水上地政事務所100
      年1 月7 日嘉上地測字第1000000190號函所附複丈成果圖
      附於原審卷可稽。上訴人未主張及舉證有何占有系爭土地
      上如附圖所示Ａ、Ｂ部分之正當權源，則上訴人就此部分
      應係無權占有。
（三）上訴人於72年間所蓋之系爭房屋，係二層樓房建築，房屋
      折舊年數至少達25年以上，現值僅剩新台幣（下同）60,5
      00元，有房屋稅籍證明及現場照片數禎在卷可參；而系爭
      建物占用被上訴人所有之系爭土地公告土地現值為每平方
      公尺3,200 元，此亦有土地謄本在卷可稽。依上訴人占用
      面積50.54 平方公尺土地，則上訴人占用系爭建物之利益
      ，相較於被上訴人取回系爭土地所得利益為161,728 元（
      3200×50.54 ）元為少，則被上訴人本於其所有權之作用
      ，對上訴人行使民法第767 條權利之結果，對上訴人雖有
      利益喪失，然對被上訴人得以取回之利益較大。是以，雙
      方所受損失及可得利益互相比較衡量，要難謂被上訴人行
      使所有權係以損害上訴人為目的。
（四）再被上訴人所有系爭土地西北臨8 米巷道，東南側未臨馬
      路部分較窄，西北側較寬，有嘉義縣水上地政事務所複丈
      成果圖附於原審卷可稽。而上訴人如附圖Ａ、Ｂ所示地上
      物，占用被上訴人所有土地部分呈現倒三角形，實不利被
      上訴人對系爭土地之整體利用，有違社會經濟價值，對被
      上訴人造成不輕之損害，是被上訴人請求上訴人將如附圖
      Ａ、Ｂ所示地上物拆除，並將土地返還被上訴人，固不免
      致上訴人受有損害，惟自社會協同生活之理想而言，此種
      損害乃不得已，非權利人之上訴人自應有忍受之義務。且
      被上訴人行使權利，亦非於自己無益而於他人有害，或自
      己所得利益極少而對他人之損失甚大之情。益證，被上訴
      人訴請上訴人拆屋還地應無權利濫用之情形。
五、綜上所述，被上訴人之主張應堪採信，上訴人所辯為無可取
    。從而，被上訴人本於民法第767 條之規定請求上訴人應將
    系爭土地上如附圖所示Ａ、Ｂ部分面積合計50.54 平方公尺
    之地上物拆除，並將該土地返還被上訴人，為有理由，應予
    准許。原審為上訴人敗訴判決，核無違誤，上訴意旨指摘原
    判決不當，求予廢棄改判，為無理由，應予駁回其上訴。
六、本件事證已臻明確，另兩造其餘攻擊防禦方法，已無礙於本
    院上開審認，本院自毋庸逐一論駁，附此敘明。
七、據上論結，本件上訴為無理由，依民事訴訟法第436 條之1
    第3 項、第449 條第1 項、第78條，判決如主文。
中    華    民    國   100    年    10    月    26    日
                  民事第二庭審判長法  官  曾文欣
                                  法  官  陳思睿
                                  法  官  柯月美
以上正本係照原本作成。
本判決不得上訴。
中    華    民    國   100    年    10    月    26    日
                                  書記官  黃怡禎